臺灣桃園地方法院刑事判決　　　　　　　99年度易字第1032號
公　訴　人　臺灣桃園地方法院檢察署檢察官
被　　　告　蕭寶彥
上列被告因重利案件，經檢察官提起公訴（99年度偵字第6528號
），本院判決如下︰
    主  文
蕭寶彥均無罪。
    理  由
一、公訴意旨略以：被告蕭寶彥基於重利之犯意，自民國95年12
    月間起至96年2 月間止，乘曾智奎急需資金週轉之際，在桃
    園縣中壢市○○○路某處，陸續貸予曾智奎共計新臺幣（下
    同）17萬7,500 元，並於96年4 月13日，要求曾智奎簽發面
    額為17萬7,500 元本金及3 萬6,000 元利息之本票各1 紙作
    為擔保，嗣因曾智奎無力償還，蕭寶彥稱已將其自用小客車
    向當舖質押借款，作為抵償曾智奎之借款，每月利息9 分需
    由曾智奎負責，經曾智奎委由龍昊芬分別於96年9 月17日、
    96年9 月27日及96年10月19日還款6 萬9,000 元、6 萬3,00
    0 元及5 萬5,000 元予蕭寶彥後，仍積欠9 萬元之本利，而
    以此方式取得與原本顯不相當之高額利息；復於97年7 月間
    某日，趁魏夢麟需錢孔急，在桃園縣中壢市仁美新村117 號
    處，貸款20萬元予魏夢麟，簽立金錢消費借貸契約，約定月
    息9 分，並先預扣6 萬元，實際僅交付魏夢麟14萬元，以此
    方式收取與原本顯不相當之高額利息。因認被告涉犯重利罪
    嫌。
二、按犯罪事實應依證據認定之，無證據不得認定犯罪事實，又
    不能證明被告犯罪或其行為不罰者，應諭知無罪之判決，刑
    事訴訟法第154條第2項、第301條第1項分別定有明文。次按
    認定不利於被告之事實，須依積極證據，茍積極之證據本身
    存有瑕疵而不足為不利於被告事實之認定，即應為有利於被
    告之認定，更不必有何有利之證據，而此用以證明犯罪事實
    之證據，猶須於通常一般人均不至於有所懷疑，堪予確信其
    已臻真實者，始得據以為有罪之認定，倘其證明尚未達到此
    一程度，而有合理性之懷疑存在，致使無從為有罪之確信時
    ，即應為無罪之判決，此有最高法院82年度台上字第163號
    判決、76年台上字第4986號、30年上字第816號等判例意旨
    可資參照。末按告訴人之告訴，係以使被告受刑事訴追為目
    的，是其陳述是否與事實相符，仍應調查其他證據以資審認
    ，亦據最高法院52年台上字第1300號判例闡釋甚明。又刑法
    第344條重利罪成立之要件，須取得與原本顯不相當之重利
    ，始足當之；其所謂取得與原本顯不相當之重利，係指就原
    本利率、時期核算及參酌當地之經濟狀況，較之一般債務之
    利息，顯有特殊之超額者而言。查民間利息通常為月息2、3
    分（即百分之2、3），為一般有民間資金往來經驗者所熟知
    ，相關報章雜誌對銀行及民間利息之起落，亦時有報導，屬
    於刑事訴訟法第157條所定毋庸舉證、公眾周知之事實（最
    高法院84年度台上字第5329號、84年度台上字第5061號判決
    意旨參照）。
三、公訴人認被告犯刑法重利罪嫌，係證人曾智奎、龍昊芬及魏
    夢麟之證述及卷附之金錢消費借貸契約書、曾智奎簽署之面
    額17萬7,500 元、3 萬6,000 元之本票及證人曾智奎還款後
    ，由被告簽署之收據3 張為其論據。訊據被告堅詞否認有何
    重利犯行，辯稱：伊借款給證人曾智奎、魏夢麟並未收取利
    息，證人曾智奎是分開借的，在環中東路伊開設的檳榔攤借
    的，每次借都是不同的理由，如生活費、修車費、小孩的費
    用還有生活費等等，借的時候伊並未要求簽本票，是因為證
    人曾智奎借完第四筆錢之後，伊聯絡不到他，在96年4 月13
    日遇到證人曾智奎，所以要求他簽本票，一張17萬7,500 元
    ，一張3 萬6,000 元，3 萬6,000 元的部分，是當初證人曾
    智奎借的時候，他說因為他媽媽的房子要貸款或賣掉，來償
    還債務，但是並沒有，那時候因伊也需要用錢，故伊跟證人
    曾智奎說如果他母親沒有辦法還錢，伊必須要去當鋪借錢，
    這筆錢跟當鋪借的錢，由證人曾智奎處理，證人曾智奎也答
    應了，證人曾智奎之前借過一次7 萬元，這部分已經償還；
    另證人魏夢麟向伊借了20萬元，也沒有算利息等語。惟查：
（一）證人曾智奎、龍昊芬及魏夢麟於檢察事務官調查中所為之
      陳述，其證據能力：
   1、按被告以外之人於審判外之言詞或書面陳述，除法律有規
      定者外，不得作為證據，刑事訴訟法第159 條第1 項定有
      明文。次按被告以外之人於檢察事務官、司法警察官或司
      法警察調查中所為之陳述，與審判中不符時，其先前之陳
      述具有較可信之特別情況，且為證明犯罪事實存否所必要
      者，得為證據，亦據刑事訴訟法第159 條之2 明定。是證
      人於檢察事務官詢問之陳述具有證據能力之要件有三：一
      、證人之於檢察事務官調查中所為之陳述與審判中之陳述
      實質不符；二、該檢察事務官調查中之陳述乃為證明犯罪
      事實存否所必要（即不可欠缺性）；三、該檢察事務官調
      查中之陳述之作成具有較特別可信之情形（即特別可信性
      ）。其中所謂「特別可信性」，係指證人為檢察事務官調
      查中之陳述當時，客觀上是否具有「特別可信」之外部情
      況而言。倘具此「特別可信」之外部情況，縱該陳述係審
      判外所為而未經交互詰問核實，然依吾人生活經驗，一般
      而言，陳述人值此外部情況，為虛假陳述之可能性不高，
      則可暫先賦予該審判外陳述以「證據能力」，即先允許進
      入審判程序供法院審酌。而此「特別可信」外部情況之具
      體判別標準為何，則應先就人類陳述整體過程加以分析方
      能得知。詳言之，某陳述之作成過程，係人類藉由個人感
      官對某事件有所感知後、記憶該感知、再藉由習得之語言
      文字表述該記憶內容。在此感知、記憶、表達之整體陳述
      過程中，將不可避免或多或少地遭遇諸如感知能力、記憶
      能力、表達能力不佳，甚或陳述動機遭不當干擾等「陳述
      弱點」之影響，且正因此等陳述弱點之交互影響，造成陳
      述內容失真偏頗之危險性高低不一。而此所謂「特別可信
      性」，乃係為擔保證人在未經交互詰問程序核實下所為陳
      述，仍能具有最低程度之可信性，而例外賦予其證據能力
      之特別要件，是由此「陳述弱點」角度分析，所謂「特別
      可信性」即指客觀上有無任何特別可信之外部情況，足以
      擔保陳述人之陳述內容，不會受到上揭之陳述動機不純、
      及感知能力、記憶能力、表述能力不佳等弱點影響，而有
      高度失真虛偽之危險性。其具體標準包括：陳述時有否遭
      受不當外力干擾；陳述人與被告間有無任何身分、經濟、
      地位之特殊利害關係；陳述時有無他人親友陪同在場減少
      心理壓力；陳述時與案發時間之久暫；陳述時有無任何驚
      駭危險情況，足使陳述人基於自然反應立時陳述所知；陳
      述人之感知、表達能力是否正常；陳述人使用之語彙文法
      是否明確清晰抑或模稜兩可而可能造成誤解。經查，證人
      曾智奎、龍昊芬、及魏夢麟就向被告借款、還款等情，證
      人曾智奎於96年8 月16日、96年9 月30日、98年10月1 日
      及98年11月18日；證人龍昊芬於96年8 月30日、98年10月
      1 日及98年11月4 日各次檢察事務官調查中與於本院審理
      中之證述，其間尚無實質上之不一致，故證人曾智奎、龍
      昊芬於檢察事務官調查中之陳述不符刑事訴訟法第159 條
      之2之 例外賦予證據能力之要件，此部分之陳述無證據能
      力。
   2、本件證人證人魏夢麟98年1 月14日、98年8 月12日及98年
      9 月30日於檢察事務官調查中及本院審理時之證述，就借
      款金額究為多少之部分，有不符之情形，酌以其於檢察事
      務官調查中之證述距案發日較近，甫因遭受被告提起訴訟
      催討債務，當時記憶自較深刻，不致因時隔日久而遺忘案
      情，最有可能據實陳述，又查無其於檢察事務官調查中有
      遭到強暴、脅迫、利誘等外力影響其陳述任意性之情形，
      且偵訊筆錄就犯罪之構成要件及態樣記載均屬完整，均足
      認證人魏夢麟於檢察事務官調查中所為之陳述，客觀上均
      具有較可信之特別情況，且亦為證明犯罪事實存否所必要
      ，依上揭規定，自有證據能力。
（二）證人曾智奎確曾於年12月間某日起至96年2 月間某日止，
      陸續向被告借款共計17萬7,500 元，另證人魏夢麟則於97
      年7 月間某日，向被告借款20萬元等情，為被告所不爭執
      ，核與證人曾智奎、魏夢麟所述情節大致相符，並有卷附
      金錢消費借貸契約書、曾智奎簽署之面額17萬7,500 元、
      3 萬6,000 元之本票及證人曾智奎還款後，由被告簽署之
      收據3 張可資佐證，堪信為真實。
（三）被告究有無向證人曾智奎收取利息乙情，經訊之證人曾智
      奎於本院審理時到庭具結證稱：「（問：你當時跟蕭寶彥
      借錢時，有沒有約定怎麼給利息？）沒有。當時是說我跟
      他借的錢我慢慢還，沒有跟我講說要利息。」、「（問：
      你第一次跟被告借錢時，他有無跟你說要算利息？）沒有
      提到利息。」、「（問：你第二次跟他借錢時，他有無跟
      你要錢？）第二次沒有。但是第三次再跟他借的時候，他
      有問我之前借的錢何時要還他。我就說儘快。」、「（問
      ：第三次你跟蕭寶彥借錢時，他當時有跟你要有加利息的
      嗎？）他當時沒有提到利息。」等語（見本院卷第59頁背
      面、第63頁背面），核與證人龍昊芬於本院審理時結證所
      述：借的時候沒有約定利息，是因為蕭寶彥跟曾智奎說他
      必須要去當舖週轉，當舖的利息錢由曾智奎負擔等語（見
      本院卷第77頁）相符，足證證人曾智奎向被告借款之際，
      並未約定利息，被告上開所辯未收取利息等語，應堪採信
      。至簽署本票之目的，其中17萬7,500 元係證人曾智奎向
      被告借款之本金，另3 萬6,000 元則係被告因證人曾智奎
      無力還款，致週轉不靈，經證人曾智奎之同意，向當鋪借
      款所生之利息等情，業據證人曾智奎證稱：「（問：這個
      本票的數字是被告要你開的數額嗎？）17萬7,500 是我欠
      他的。我才寫那張，但是我不懂3 萬6,000 是何意思。是
      蕭寶彥要我簽給他的。」、「（問：你知道你被關進去時
      ，蕭寶彥在96年7 月18日向地檢署對你提出詐欺，指訴你
      借了28萬3,500 元？）我知道他告我。可是當時我跟他借
      的是17萬多。後來我進去關，沒有還他錢。他自己跟當舖
      借錢，他要我幫他還他跟當舖借的錢。」等語（見本院卷
      第61頁背面、第60頁）及證人龍昊芬於本院審理時所證「
      那時候我去找蕭寶彥時，他說曾智奎陸陸續續跟他借了本
      金17萬7,500 元，當時有簽了1 張17萬7,500 和1張3 萬
      6,000 元利息的本票，後來因為有一段時間找不到曾智奎
      ，蕭寶彥去當舖借錢，他跟曾智奎講說他已經周轉不過來
      ，但是曾智奎沒有工作，曾智奎就跟蕭寶彥講說他會請他
      媽媽去拿房子抵押貸款，但是之後蕭寶彥還是找不到曾智
      奎，後來蕭寶彥有找到曾智奎的家裡去，可能有碰到曾智
      奎，他有跟曾智奎講說如果他周轉不過來，可能會用去當
      舖借，那利息錢就要由曾智奎負擔，蕭寶彥有告訴我說曾
      智奎當時有同意。後來蕭寶彥所說他每個月要償還當舖的
      利息錢，但是曾智奎不予理會，之後蕭寶彥找到曾智奎，
      蕭寶彥要求曾智奎支付當舖利息13,500元，曾智奎同意蕭
      寶彥去借錢，由蕭寶彥先負擔當舖的利息，後來可能是跟
      曾智奎聯絡說每個月利息多少錢，但是曾智奎不予理會，
      四月份有找到曾智奎請他簽3 萬6,000 元跟17萬7,500 元
      的本票，可能到簽完本票到6 月份，曾智奎都沒有聯絡，
      中間的當舖的利息加上這兩張的本票總計是283, 500元。
      」等語，互核相符，並有證人曾智奎之臺灣高等法院全國
      在監在押記錄表、本票2 紙及和解書可供參照，足認證人
      曾智奎於向被告借款之際，並未約定利息，證人曾智奎於
      96 年7月1 日入監前，即因無力償還借款，同意被告至當
      鋪借款，由證人曾智奎負責償還利息，並簽署上開本票，
      直至證人曾智奎入監後，被告於96年7 月9 日至臺灣桃園
      地方法院檢察署申告證人曾智奎詐欺，其母親江秀玉及女
      友龍昊芬始於96年9 月17日為其償還借款等情無訛，是本
      件借款之初，並未約定利息，自核與刑法重利罪之構成要
      件不相符合，至嗣後衍生之3 萬6,000 利息之本票，則係
      本件債務發生後，因證人曾智奎無力償還所生之債務，且
      業經證人曾智奎之同意，自與本件無涉，無從認係被告收
      取之顯不相當利息。
（四）又被告於借款予證人魏夢麟之際，有無收取利息等情，業
      據證人魏夢麟於本院審理時具結證稱：「（問：當初你跟
      他借錢時，他有跟你約定怎麼算利息嗎？）沒有。」、「
      （問：你跟被告借錢時，有約定怎麼還錢嗎？）當初有講
      好說每個月還5,000 或1 萬。當初我在作臨時工。」、「
      （問：你跟被告借20萬元，被告拿多少錢給你？）因為我
      是算我跟我表哥一起合借，我的部分應該是9 萬多元，再
      加上我表哥，我幫我表哥一起還。我是跟他分2 、3 次借
      的，不是一次借20萬。」、「（問：你說你跟他借20萬元
      ，是分次跟他借，還有跟你表哥一起借20萬元？分幾次借
      ，被告一共交給你多少錢？）時間有點久，記不清楚。因
      為我自己部分是9 萬多元。加上我表哥的部分應該是15萬
      、16萬元。」、「（問：20萬元是怎麼算的？）因為我們
      簽的那張本票是20萬元，3 萬元是利息，後面沒有算利息
      ，就剛好20萬元整。」、「（問：你之前在檢察官問你時
      ，你說約定借14萬，要給6 萬元的利息，為何跟今日講的
      不一樣？）太久了，我忘記了。」、「（問：還是是你跟
      你表哥一共借了14萬元？）忘了。」、「（問：為何你還
      是以60萬跟被告和解？）應該是20萬才對。沒有60萬。」
      等語，另於檢察事務官調查中則陳稱：沒有約定利息幾分
      ，只是約定借14萬元，要給6 萬元的利息，每月還5,000
      元，還到20萬元結束等語（見97年度他字第4252號卷第34
      頁），是證人魏夢麟對究竟被告交付14萬元抑或15萬、16
      萬元有混淆之可能，參以證人魏夢麟於檢察事務官調查中
      所為之證述，距離案發時間較近，記憶應較清晰，故認其
      於檢察事務官調查中所為之證述，較可採信，被告應係交
      付14萬元予證人魏夢麟，並約定每月償還5,000 元，至20
      萬元始償還結束。
（五）按金錢借貸契約係屬要物契約，故利息先扣之金錢借貸，
      其貸與之本金額、據以計算利息之本金額應以利息預扣後
      實際交付借用人之金額為準，該預扣利息部分，既未實際
      交付借用人，自不能認為係貸與本金額之一部（最高法院
      著有77年度台上字第164 號判決、87年度台上字第1682號
      判決意旨可資參照）。依前開本院認定之結果，證人魏夢
      麟雖與被告約定借款本金為20萬元，惟其中因預扣第1 期
      利息6 萬元，故實際被告交付予證人魏夢麟之款項，係14
      萬元，揆諸前開見解，證人魏夢麟向被告所為借款，據以
      計算利息之本金額應為14萬元，則本案被告收取之利息為
      年息22.42%，有卷附分期付款年利率試算表可資佐證（見
      98年度他字第3410號卷第55-56 頁），又刑法第344 條重
      利罪成立之要件，須取得與原本顯不相當之重利，始足當
      之；而所謂取得與原本顯不相當之重利，係指就原本利率
      、時期核算及參酌當地之經濟狀況，較之一般債務之利息
      ，顯有特殊之超額者而言。查民間利息通常為月息2 、3
      分（即百分之2 、3 ），為一般有民間資金往來經驗者所
      熟知，相關報章雜誌對銀行及民間利息之起落，亦時有報
      導，故本案被告收取年息22.42%之利息，依吾國內現階段
      對於資金成本之評估，實難認係顯不相當之重利。
（六）從而，被告貸予證人曾智奎及魏夢麟之款項，均未取得與
      原本顯不相當之重利，被告自難以重利罪相繩，公訴人所
      提出之證據，尚有合理之懷疑，而無法證明被告確有重利
      罪之犯行，此外，復查無其他積極證據，足資證明被告確
      有公訴意旨所指訴之犯行，揆諸首揭規定及說明，本案既
      不能證明被告犯罪，即應均為無罪判決之諭知，以免冤抑
      。
據上論斷，應依刑事訴訟法第301條第1項，判決如主文。
本案經檢察官戴瑞麒到庭執行職務。
中    華    民    國   100    年    5     月    27    日
                       刑事第二庭   法  官  陳麗芬
以上正本證明與原本無異。
如不服本判決應於收受判決後10日內向本院提出上訴書狀，並應
敘述具體理由。其未敘述上訴理由者，應於上訴期間屆滿後20日
內向本院補提理由書( 均須按他造當事人之人數附繕本) 「切勿
逕送上級法院」。
                                    書記官  謝雅茹
中    華    民    國   100    年    5     月    27    日